最高法院刑事判決　　　　　　　九十六年度台上字第八九一號
上　訴　人　甲○○
　　　　　　乙○○
共　　　同
選任辯護人　徐松龍律師　兼共同送達代收人
上列上訴人等因違反山坡地保育利用條例案件，不服台灣高等法
院中華民國九十五年十一月二日第二審更審判決（九十五年度上
更(二)字第五八五號，聲請簡易判決案號：台灣士林地方法院檢察
署八十八年度偵字第九九九０號、八十九年度偵字第六六五六號
，經第一審法院認不宜簡易判決，改依通常程序審理），提起上
訴，本院判決如下：
    主  文
原判決撤銷，發回台灣高等法院。
    理  由
本件原判決認定上訴人甲○○明知台北縣汐止市○○○段車坪寮
小段（下稱同地段）九三、一二０地號土地係國有土地，同地段
四、五地號土地係廖森、林肯、吳秀、廖廷緝、廖廷爐、廖廷為
、廖勝輝等人所共有之私有土地，竟自民國七十九年間起至八十
二年間止，基於概括之犯意，分別與上訴人乙○○、陳進忠（已
死亡）基於共同之犯意聯絡，明知前揭土地係經主管機關台灣省
政府報請行政院核定公告之山坡地，且在公有或他人山坡地內，
不得擅自墾殖或設置工作物，竟未經報主管機關核可，即提供前
開國有土地九三地號如原判決附圖所示（甲）（乙）（丙）（丁
）部分，供乙○○興建慈惠堂（台北縣汐止市○○路○段六二五
號之六）；復於前開期間內，未經上揭四、五地號土地共有人廖
森、林肯、吳秀、廖廷緝、廖廷爐、廖廷為、廖勝輝等人之同意
，擅自提供予乙○○、陳進忠在上揭四、五、一二０地號及未登
錄地Ａ、Ｂ、Ｃ、Ｄ如原判決附圖所示部分，興建天聖代天府（
台北縣汐止市○○路○段六二五之五號）、遮雨棚、駁崁及空地
與萬善爺廟等情。因而撤銷第一審之科刑判決，改判仍論處甲○
○共同連續在公有及他人山坡地內，擅自設置工作物；乙○○共
同在公有山坡地內，擅自設置工作物各罪刑，固非無見。
惟查(一)、關於沒收規定，其他法律或刑法分則有特別規定者，雖
應優先於刑法總則第三十八條沒收規定之適用。惟沒收為從刑，
除違禁物外，其處罰以不及於第三人為原則，倘刑法分則及其他
法律並無明定「不問屬於犯人與否沒收之」之特別規定時，除違
禁物外，則應有刑法第三十八條第三項前段規定之適用，即以屬
犯人所有者為限，方可宣告沒收，若非屬犯人者所有，自不得予
以宣告沒收之（本院八十七年八月四日第七次刑事庭會議決定意
旨參照）。本件原判決依七十五年一月十日修正公布之違反山坡
地保育利用條例第三十四條第一項規定，認定乙○○就原判決附
表所載同地段九三地號如附圖所示（甲）、（乙）、（丙）、（
丁）部分之工作物慈惠堂、鋼架鐵皮平房、遮雨棚、駁崁、圍牆
（不含空地）；甲○○就原判決附表所示各筆土地如附圖所示之
部分之工作物代天府廟、慈惠堂、萬善爺廟、鋼架鐵皮平房、遮
雨棚、駁崁、圍牆（空地除外）均應諭知沒收。然甲○○、乙○
○辯稱代天府廟及慈惠堂均係信徒捐建，其所有權非屬甲○○、
乙○○所有云云，並提出慈惠堂之寺廟登記證在卷（見原審更(二)
卷第六０頁）。上揭工作物是否即屬甲○○、乙○○所有，事實
尚不明，致本院無從逕為法律上適用。原審就此攸關法則適用之
至要事項詳查究明前，遽依行為時山坡地保育利用條例第三十四
條第三項規定就上開工作物併予宣告沒收，尚有未合。(二)、原判
決理由以甲○○既明知乙○○及案外人陳進忠所欲蓋建之廟宇均
係位在如原判決附表所示之法定山坡地，而蓋建廟宇並非各該筆
土地編定之林業或農牧用地之使用方法，其竟仍提供予乙○○等
人建築廟宇，足見甲○○對於乙○○、陳進忠等人係以違法之方
法使用上開土地顯有認識，其仍同意乙○○、陳進忠等人於上開
土地上蓋建廟宇，再參以證人即甲○○之弟廖勝輝於偵查中證稱
：「（慈惠堂、代天府的主持人是何人？）一個是甲○○，他是
代天府的主持人，……代天府的主持人原為陳建忠」，因認甲○
○與乙○○、陳進忠等人就本件犯罪，有犯意之聯絡及行為之分
擔（見原判決第六頁）。然甲○○辯稱：依非都市土地使用管制
規則第十條所示附表二及第六條所示附表一等規定，山坡地保育
區農牧用地可變更編定為丙種建築用地，而宗教建築則為丙種建
築用地容許使用之項目之一；伊固將建廟基地捐贈乙○○、陳進
忠等人建廟，並訂有協議書，依該協議書第二條及第四條分別約
定「二、廟地外之公私有土地應保持原有貌，乙方（指乙○○或
陳進忠）不得任意使用或開墾，以維護國土保安及環保之相關規
定處理。……四、廟宇建設之申請經縣府合法之文件取得後與經
費之籌備均由乙方自理，與甲方（指甲○○、廖勝輝）無關，但
甲方得提供相關申請之簽章於合法範圍內，由乙方辦理。」雙方
已約明乙○○、陳進忠使用上開土地應合法申請興建廟宇，伊對
乙○○、陳進忠違法使用土地，並無認識等語，並提出協議書影
本二紙在卷（見第一審卷第九十二、九十三、一００、一０一頁
）。原判決對於上開協議書內有利甲○○之證據，如何不足採，
並未載明其理由，亦有理由不備之違法。(三)、審理事實之法院，
就對被告之利益有重大關係，在客觀上認為應行調查之證據，應
依法詳加調查，然後基於調查所得之心證，以為判斷之基礎。如
事實尚非明確，而有應調查之證據未予調查，為被告不利認定者
，即有應於審判期日調查之證據未予調查之違法。甲○○、乙○
○否認犯罪，甲○○並辯稱：同地段四、五地號土地已經胞弟即
共有人廖勝輝同意云云。經查上揭協議書第八條固載明甲○○、
廖勝輝同意提供同地段九四地號土地全部及四地號部分土地各約
二百坪予乙○○、陳進忠等人蓋廟，然依同地段四、五地號土地
登記簿所載，其中四地號土地面積二、三三三平方公尺；五地號
土地面積二四二平方公尺，廖勝輝之應有部分均為五分之四，有
土地登記簿謄本在卷（見一審卷第五十三、五十八頁），縱使其
他共有人未同意蓋廟之事，惟乙○○、陳進忠等人於同地段四、
五地號實際蓋廟所用土地換算成應有部分，似未逾廖勝輝之持分
？如此，甲○○、乙○○是否欠缺違法之認識？原審對攸關被告
是否構成犯罪之重要事項，並未詳加調查，遽行判決，已有調查
未盡之違法。再甲○○辯稱：上開蓋廟之土地自伊父親時起即在
當地蓋田寮、牛、豬舍且耕種，伊以為均是同地段九四地號私有
土地，並不知為國有土地；乙○○亦辯稱不知係國有土地等語。
甲○○並舉證人蘇永清、廖勝輝為證。上揭山坡上之土地範圍及
界址，是否無明顯標記可供辨識？同地段九四地號土地是否面積
廣大，一直未有地政機關測量鑑界，致一般人是否無法明確認知
其所在？否則何以在第一審法院囑託測量之前，台北縣政府均誤
以慈惠堂係位於甲○○所有前揭地段九四地號土地上（見台北縣
政府及台北縣汐止市公所函影本三紙，偵字第六六五六號卷第一
、九、十二頁）？檢察官聲請簡易判決處刑書亦記載甲○○提供
其所有之同地段九四地號土地供乙○○興建慈惠堂？攸關甲○○
、乙○○是否明知興建慈惠堂之土地，為國有山坡地，原審未予
詳加調查及載明其理由，自有調查未盡及理由違背經驗法則之違
法。上訴意旨執以指摘原判決不當，非無理由，應認仍有撤銷發
回更審之原因。
據上論結，應依刑事訴訟法第三百九十七條、第四百零一條，判
決如主文。
中　　華　　民　　國　九十六　年　　二　　月　　九　　日
                      最高法院刑事第九庭
                          審判長法官  洪　清　江
                                法官  石　木　欽
                                法官  李　伯　道
                                法官  林　勤　純
                                法官  陳　晴　教
      本件正本證明與原本無異
                                      書  記  官
中　　華　　民　　國　九十六　年　　二　　月　 十四 　日
                                                      Ｅ
